臺灣花蓮地方法院民事判決　九十年度簡上字第六九號
　　上　訴　人　　甲○○
　　被 上 訴人　　乙○○
　　訴訟代理人　　丙○○
右當事人間請求給付票款事件，上訴人對於中華民國九十年八月二十三日本院簡易庭
八十九年度花簡字第二四一號第一審判決提起上訴，本院判決如左：
    主      文
上訴駁回。
第二審訴訟費用由上訴人負擔。
    事      實
甲、上訴人方面：
  一、聲明：(1)原判決廢棄。(2)被上訴人在第一審之訴及假執行之聲請均駁回。(3)第
      一、二審訴訟費用均由被上訴人負擔。
  二、陳述：除與原審判決書所載者相同，予以引用外，補稱：
    (1)上訴人當初將支票印鑑章交給訴外人陳春子時，是因為上訴人之子在做生意，
      上訴人有聲明支票限於做生意需要之用，只有在授權範圍內可以開票。
    (2)系爭支票乃訴外人陳春子持以向代益當鋪高利借款調現，事後陳春子已清償積
      欠該當鋪之大部分債務，其餘債務仍在清償中，有該當鋪出具之及憑證可稽。
      被上訴人自不得再向上訴人請求清償，被上訴人就已消滅之票據債務，竟再向
      上訴人請求，顯有「一債二討」之嫌，且陳春子於台灣花蓮地方法院檢察署八
      十九年偵字第一九四八號案中已檢具證據陳述明確。準此，系爭支票亦屬清償
      範圍之債務，殊不容被上訴人猶執該支票而對上訴人起訴請求付款。
    (3)上訴人與被上訴人素不相識，被上訴人取得系爭支票即屬存疑，上訴人是否曾
      支付對價或該對價是否相當，均有查明之必要。據悉陳春子乃持系爭支票向代
      益當鋪高利借貸 ，則被上訴人應屬該當鋪之人頭 而已 。
  三、證據：除援用原審之立證方法外，補提出陳春子清償債務之收據及憑證影本二
      十五份，請求傳訊證人陳春子、許榮華。
乙、被上訴人方面：被上訴人未於最後言詞辯論期日到場，據其以前於準備程序所為
    聲明及陳述之內容如下：
  一、聲明：(1)上訴駁回。(2)第二審訴訟費用由上訴人負擔。
  二、陳述：除與原審判決書所載者相同茲予引用外，補稱：本件是宏福水泥預拌廠
      老闆娘陳選拿系爭支票來向丙○○調現，丙○○再向被上訴人借款，並將系爭
      支票交予被上訴人，結果跳票。據陳選稱其有開中國農民銀行帳號三０九–九
      號帳戶支票二紙，來交換系爭支票，且二紙支票金額加起來即等於系爭支票金
      額，與地下錢莊根本沒有關係。
  三、證據：除援用原審之立證方法外，並補請傳訊證人許榮華、陳選。
丙、本院依職權調閱台灣花蓮地方法院檢察署八十九年度偵字第一九四八號偵查卷宗
    。
    理      由
一、 被上訴人經合法通知，未於最後言詞辯論期日到場，核無民事訴訟法第三百八
     十六條所列各款情形，爰依上訴人之聲請，由其一造辯論而為判決，合先敘明
     。
二、被上訴人於原審起訴主張及上訴抗辯以：被上訴人持有上訴人所簽發，票號ＢＣ
    0000000號，發票日為八十九年五月二十日，付款人為華南商業銀行花蓮
    分行，金額為四十五萬八千九百五十元之支票乙紙，詎屆期向付款人為付款之提
    示，竟遭退票，追索無效，爰依票據之法律關係，請求判令上訴人給付前開票款
    及自八十九年五月二十日起至清償日止，按年息百分之六計算之利息，而被上訴
    人係因訴外人丙○○持系爭支票向被上訴人借款，而持有系爭支票，與地下錢莊
    並無關係等語。
三、上訴人於原審抗辯及上訴主張則以：系爭支票之印章係上訴人所有無訛，但系爭
    支票及印章是上訴人交付訴外人陳春子使用，並限於上訴人之子於營業範圍內方
    可使用，而陳春子持向代益當鋪借款，已逾越授權範圍，況且陳春子已清償所積
    欠代益當鋪之大部分借款，其餘債務亦在陸續清償中，被上訴人不應再持系爭支
    票追討票款，又被上訴人持有系爭支票是否無對價或不相當之對價，亦有可疑，
    爰請求廢棄原判決，並駁回被上訴人於原審之訴等語。
四、按「票據債務人不得以自己與發票人或執票人之前手間所存抗辯事由對抗執票人
    。但執票人取得票據出於惡意者，不在此限」，票據法第十三條定有明文。又：
    (1)支票為文義證券及無因證券，故支票上之權利義務，悉依票上所載文義定之，
      與其基礎之原因關係各自獨立。支票上權利之行使，不以其原因關係存在為前
      提，是以執票人行使支票上權利時，就其基礎之原因關係確係有效存在，並不
      負舉證責任，最高法院七十八年度台上字第四八五號判決可資參照。
    (2)票據行為為不要因行為，即不以給付之原因為要素而得成立之行為，凡簽名於
      票據之人，不問原因如何，均須依票上所載文義負責，除執票人取得票據係出
      於惡意或詐欺者外，發票人不得以自己與執票人前手所存抗辯之意由，對抗執
      票人，最高法院四十九年台上字第六七八號判例可參。
    (3)票據係文義證券，在票據簽名者，依票上所載文義負責，票據法第十條第一項
      規定﹕「無代理權而以代理人名義簽名於票據者，應自負票據上之責任」即本
      此義，同條第二項所載，越權代理與上述無權代理規定於同一條文，當然仍係
      指代理人簽署自己之名義者而言，若本人將名章交與代理人，而代理人越權將
      本人名章蓋於票據者，自無本條之適用。如謂未露名之代理人須負票據之責任
      ，必將失去票據之要旨，故票據僅蓋本人名義之圖章者，不能依票據法第十條
      命未露名義之代理人負票據之責任，至本人應否負責，應依本條以外之其他民
      事法規法理解決之。（例如有票據法第十四條，民法第一百零七條情形者，應
      依各該條之規定處理)，最高法院五十一年台上字第一三二六號亦著有判例。
五、被上訴人於原審起訴主張之事實，業據其提出與所述相符之支票及退票理由各一
    紙為證，自堪信為真實。被上訴人亦自認系爭支票上印章為其所有，雖以系爭支
    票係訴外人陳春子持向代益當鋪借款而簽發，而陳春子已經清償大部分借款，且
    被上訴人持有系爭支票疑係無對價或不相當之對價而取得等語置辯，然而，被上
    訴人抗辯系爭支票係丙○○持向其借款等情，業據被上訴人訴訟代理人丙○○於
    本院陳述明確，並經證人陳選到庭證稱：我在二年前是宏福預拌廠的會計主任，
    陳久美拿這張票（即系爭支票）與宏福換票，我不清楚陳久美是如何有這張票，
    後來宏福需要資金我就拿這張票跟丙○○小姐的公司借現金，並開立二張支票與
    陳久美換系爭支票等語明確，證人陳春子亦證稱：不認識陳久美及陳選等情，是
    以上訴人與被上訴人間，並非系爭支票之直接前、後手，甚為明確。參酌前揭條
    文及判例意旨，上訴人自應就被上訴人已經知道債務已經清償或其取得系爭支票
    係無對價或不相當之對價等事由，負舉證責任。再參酌被上訴人向本院聲請就系
    爭票款發支付命令之支付命令聲請狀，其遞狀日期係八十九年六月一日，有聲請
    狀附卷可按，而上訴人所提出之清償收據中，清償日期最早者係八十九年六月二
    十五日，且本院調閱之八十九年偵字第一九四八號偵查卷中所附陳春子之切結書
    （見偵查卷第二十五頁），亦載明自八十九年六月二十五日起，按月還新台幣五
    萬元等語，足認被上訴人持有系爭支票時，證人陳春子亦尚未清償欠款，此外，
    上訴人均未舉證證明被上訴人取得系爭支票之時，有何惡意或無對價或不相當之
    對價而取得票據，上訴人此部分之抗辯，尚難採信。
六、上訴人另以訴外人陳春子係逾越授權範圍簽發本件支票等語，上訴人控告陳春子
    逾越授權範圍簽發支票，涉嫌偽造有價證券一案，業經台灣花蓮地方法院檢察署
    檢察官以查無充分證據證明被告偽造有價證券或逾越授權範圍等情而為不起訴處
    分確定，此據本院調閱八十九年偵字第一九四八號偵查案卷查明無訛，且上訴人
    對於被上訴人是否知悉陳春子係逾越授權一節，自應負舉證責任，然而上訴人就
    此部分，亦未能舉證被上訴人於取得票據時即知悉上情，則上訴人自不能以陳春
    子係逾越授權範圍而拒付票款。
七、綜上各節，本件上訴人與被上訴人既非系爭支票之直接前、後手，而上訴人復未
    能盡其舉證責任，證明被上訴人於取得票據時，即已知悉票據原因關係債務已經
    清償、逾越授權範圍或無對價或不相當對價取得票據，則上訴人自不能免卸其應
    負擔系爭支票之債務。從而，被上訴人本於票據之法律關係，請求上訴人給付票
    款及自八十九年五月二十日起之利息，為有理由，原判決於法並無違誤，上訴人
    執前開上訴理由指摘原判決不當，核無足採，其求予廢棄原判決，為無理由，應
    予駁回。
據上論結：本件上訴為無理由，爰依民事訴訟法四百三十六條之一第三項、第四百四
十九條第一項、第四百六十三條、第三百八十五條第一項前段、第七十八條，判決如
主文。
中　　　華　　　民　　　國　　九十一　　年　　　六　　　月　　  十二　　日
　　　　　　　　　　　　臺灣花蓮地方法院民事庭
~B審判長法官　陳心弘
~B法　　　官　余明賢
~B法　　　官　林碧玲
右正本証明與原本無異。
如對本判決不服，應於送達後廿日內，向本院提出上訴狀（應抄附繕本）。
~B法院書記官　林揚奇
中　　　華　　　民　　　國　　九十一　　年　　　六　　　月　　　十二　　日
